【裁判字號】    98,台上,1434
【裁判日期】    980813
【裁判案由】    請求履行契約等
【裁判全文】
最高法院民事判決            九十八年度台上字第一四三四號
上  訴  人  甲○○
訴訟代理人  黃珊珊律師
被 上訴 人  乙○○
訴訟代理人  謝志明律師
上列當事人間請求履行契約等事件，上訴人對於中華民國九十八
年五月五日台灣高等法院第二審更審判決（九十七年度重上更(二)
字第一一五號），提起上訴，本院判決如下：
    主  文
原判決除假執行部分外廢棄，發回台灣高等法院。
    理  由
本件被上訴人主張：兩造於民國八十七年七月二十日訂立協議書
，約定上訴人應自協議書簽訂日起四年內於坐落台北市○○區○
○段三小段第三九七、三九八、四三八－三地號等土地（下稱系
爭土地）上興建房屋，並給付伊三十坪之房屋一戶，如房屋之坪
數超過或不足，則按每坪新台幣（下同）四十二萬元計價，互為
找補。詎上訴人逾期未履行興建及給付房屋之義務，更將系爭土
地出售他人，顯已給付不能，且可歸責於上訴人，自應依民法第
二百二十六條第一項規定賠償伊所受損害，以每坪四十二萬元計
算，伊共受損一千二百六十萬元，先請求其中九百零九萬零九百
元等情，先位聲明求為命上訴人給付九百零九萬零九百元，及自
九十三年九月一日起至清償日止，按年息百分之五計算之利息之
判決。嗣於原審更一審審理時主張：縱上訴人得依系爭協議書第
五條約定出售系爭土地予第三人，伊亦得依該條約定請求上訴人
給付出售之利潤六百九十一萬七千一百六十八元等情，追加備位
聲明求為命上訴人給付六百九十一萬七千一百六十八元，及自九
十五年一月二十二日起至清償日止，按年息百分之五計算之利息
之判決（未繫屬本院者，不予贅敘）。
上訴人則以：系爭協議書第六條所定伊興建及給付房屋之停止條
件，迄未成就，自無給付不能或債務不履行可言。又因系爭土地
處理困難，時程延宕，致銀行貸款利息負擔沉重，伊乃於告知被
上訴人後，依協議書第五條約定，將系爭土地出賣予第三人楓隆
建設股份有限公司（下稱楓隆公司），扣除購地成本及利息後，
尚虧損一千二百十九萬六千五百九十四元，被上訴人已不得請求
伊給付出售之價金等語，資為抗辯。
原審將第一審所為被上訴人敗訴之判決一部予以廢棄，改命上訴
人給付被上訴人九百零九萬零九百元，及自九十三年九月一日起
至清償日止，按年息百分之五計算之利息，係以：被上訴人主張
兩造於八十七年七月二十日訂立協議書，上訴人於九十三年八月
十六日與楓隆公司訂立買賣契約，將包含系爭土地在內之土地出
售予楓隆公司，上訴人就系爭土地於九十三年八月二十三日取得
建造執照，於同年月三十一日將系爭土地所有權移轉登記予楓隆
公司等情，為兩造所不爭。次查系爭協議書第五條約定：「雙方
合夥關係中所承買之台北市○○區○○段三小段地號三九七、三
九八、四三八─三等地號土地，雙方同意於取得建照後出售。出
售時由雙方各自尋找買主，由出價最高者優先出售。所得之款項
，扣除成本、利息及必要費用後之餘額，甲方（被上訴人）取得
百分之二十，乙方（上訴人）取得百分之八十」。本條約定於取
得建照後出售系爭土地，出售時由雙方各自尋找買主，由出價最
高者優先，其目的在儘量提高系爭土地之售價，使兩造能獲取最
大利潤，並避免一方於未取得建照前即出售或於取得建照後擅以
低價出售，損及另一方之權益，此一程序攸關兩造利益，若一方
未遵守此一程序即將系爭土地出售，自屬違反此約定，他方得拒
絕適用此條約定以分配餘額。上訴人係於九十三年八月二十三日
取得建造執照前之九十三年八月十六日即將系爭土地出售予楓隆
公司，自有違上開約定。又該條既約定出售時由雙方各自尋找買
主，由出價最高者優先出售，則於一方已尋獲買主及確定買主之
出價後，自應主動通知他方，使他方了解此一情況，並給予他方
合理期間，以便提出其他買主之應買價格，做為比較，或同意以
一方所提供買價為出售系爭土地之價金，此程序於出售價金低於
購地成本及利息、費用時，尤應如此。蓋依上開約定，原限於出
售後扣除成本、利息及費用後，仍得分配餘額之情形，倘若出售
土地之結果，可能應由他方分擔損失，更應如此。上訴人取得建
照與出賣土地之時間接近，其且未通知被上訴人，顯為儘快低價
出售，並規避系爭協議書第六條之適用，有違誠信原則，無適用
系爭協議書第五條約定之餘地。再解釋契約，固須探求當事人立
約時之真意，不能拘泥於契約之文字，但契約文字業已表示當事
人真意，無須別事探求者，即不得反捨契約文字而更為曲解。系
爭協議書第七條明確訂定：「第六條內房屋，乙方應於建照核發
日起四年內交付於甲方」，尚不得反捨其文字，而謂「建照核發
日」係「簽約日」之誤植。系爭協議書第五條前段兩造同意於取
得建造執照後出售系爭土地之約定，其真意係就系爭土地之利用
方式，雙方以其他土地合建，再由上訴人將被上訴人應分得之房
屋及停車位分配予被上訴人之方案為優先考量，出售系爭土地之
方案則為最後之考量，否則兩造何必於系爭協議書第六條及第八
條約定房屋及停車位之分配方式？上訴人將系爭土地出售予楓隆
公司，並未知會被上訴人，已違反第五條通知之義務，系爭土地
所有權復已於九十三年八月三十一日移轉登記予楓隆公司，則不
論以簽約日或建照核發日起算四年為給付房屋之期限，上訴人均
已無法依系爭協議書第六條約定給付房屋予被上訴人而陷於給付
不能，此給付不能係肇因於上訴人未依系爭協議書第五條約定之
程序出售系爭土地，為可歸責於上訴人之事由，上訴人應依民法
第二百二十六條第一項規定對被上訴人負損害賠償責任。上訴人
應給付被上訴人之房屋面積為三十坪，依系爭協議書第十條約定
，每坪為四十二萬元，其價值為一千二百六十萬元，被上訴人先
請求上訴人給付九百零九萬零九百元，及自九十三年九月一日起
至清償日止，按年息百分之五計算之利息，為有理由，應予准許
。又被上訴人先位聲明既有理由，其備位聲明即無庸裁判等詞，
為其判斷之基礎。
惟查系爭協議書第五條僅記載：「雙方合夥關係中所承買之台北
市○○區○○段三小段地號三九七、三九八、四三八─三等地號
土地，雙方同意於取得建照後出售。出售時由雙方各自尋找買主
，由出價最高者優先出售。所得之款項，扣除成本、利息及必要
費用後之餘額，甲方取得百分之二十，乙方取得百分之八十」；
第六條僅記載：「甲方因買受該信託土地（台北市○○區○○段
三小段三九七、三九八、四三八─三地號）所支出之費用，乙方
同意於簽約時給付甲方新台幣壹萬元整以為開發獎金，並於該土
地與同地段四○五、四○七、三九九、四○四、四三八等地號將
來興建房屋時給付甲方三十坪之房屋一棟及機械停車位二位。此
房屋需在五樓以上頂樓以下」（見原審重上字卷九一頁以下），
未約定第五條及第六條以何者為優先，原審遽以前揭理由謂應優
先適用第六條之約定，與契約文義不符，已有可議。次查上訴人
如欲出售系爭土地，須依第五條約定預先告知被上訴人，讓被上
訴人有機會尋找其他買主，以保障較高之出售價格，防止上訴人
與買主串通低價賣出土地，上訴人將系爭土地出售予楓隆公司時
，並未知會被上訴人，已違反通知之義務，為原審認定之事實。
果爾，上訴人既係違背第五條之約定，自應依該條約定對被上訴
人負其責任，不得更依第六條約定命其負責。原審依第六條約定
命上訴人給付被上訴人九百零九萬零九百元本息，亦有未合。上
訴論旨，指摘原判決違背法令，求予廢棄，非無理由。末查上訴
人既違背第五條之約定，則被上訴人似非不得據該條約定依債務
不履行之規定行使其權利，案經發回，併與指明。
據上論結，本件上訴為有理由。依民事訴訟法第四百七十七條第
一項、第四百七十八條第二項，判決如主文。
中    華    民    國  九十八  年    八    月   十三   日
                      最高法院民事第六庭
                          審判長法官  劉  福  來
                                法官  陳  國  禎
                                法官  陳  重  瑜
                                法官  吳  麗  女
                                法官  簡  清  忠
      本件正本證明與原本無異
                                      書  記  官
中    華    民    國  九十八  年    八    月  二十五  日
                                                Ａ


司法院資訊處製作；財團法人民間司法改革基金會備份。
